臺灣臺南地方法院民事判決
111年度家訴字第11號
原      告  甲○○    住○○市○○區○○路000巷0號


訴訟代理人  黃瓈瑩律師
被      告  乙○○  
訴訟代理人  蔡長勛律師
            何建宏律師
上一人
複代理人    郭晏甫律師
上列當事人間請求履行離婚協議事件，本院於民國111年10月11
日言詞辯論終結，判決如下：
    主      文
被告所有如附表所示之不動產應予變賣，變賣後被告並應將實收
金額4分之1交付予原告。
原告其餘之訴駁回。
訴訟費用由被告負擔。
    事實及理由
甲、程序部分
　　按家事訴訟事件，除家事事件法別有規定者外，準用民事訴
    訟法之規定，此觀家事事件法第51條自明。又按訴狀送達後
    ，原告不得將原訴變更或追加他訴；但擴張或減縮應受判決
    事項之聲明者不在此限，民事訴訟法第255條第2項定有明文
    。本件原告原起訴主張「被告所有臺南市○○區○○段0000○0地
    號土地及同區段1153建號建物（建物門牌：臺南市○○區○○○
    街00巷00號）應予變賣；被告應給付第1項不動產變賣所得
    價金2分之1計算之金額予原告」。後於民國111年10月11日
    言詞辯論期日當庭減縮上開訴之聲明第2項為「被告應給付
    第1項不動產變賣所得價金4分之1計算之金額予原告」等語
    ，此核屬減縮應受判決事項之聲明，對於被告之防禦及訴訟
    終結無礙，爰准許之，合先敘明。
乙、實體部分
一、原告起訴略以：兩造於105年2月20日簽屬離婚協議書，該協
    議書第1條第2項約定「女方所有坐落於臺南市○○區○○○街00
    巷00號之房地經雙方協議將房地出售，售出後實收之金額均
    分或四等分。」，原告多次催促被告出售房地分配價金，被
    告均置之不理。近日更發現被告於110年3月10日將系爭房地
    抵押設定臺灣新光商業銀行股份有限公司新臺幣(下同)600
    萬元，損害原告權益，而上開債務係離婚後被告新增的債務
    ，然該抵押債務不應由原告分擔，故變賣房地後，應以變賣
    所得價金4分之1計算原告應分配之金額，不得預先扣除抵押
    債權金額後計算，如變賣所得價金優先清償抵押債務後，不
    足分配原告應得之變賣所得4分之1金額，就不足部分被告仍
    應負擔給付義務。綜上，原告依105年2月20日簽署離婚協議
    書第1條第2項約定請求被告變賣系爭房地，並分配所得價金
    4分之1計算之金額予原告等語。
二、被告抗辯略以：
（一）原告須待被告出售系爭房地後，始得依約定對被告行使「
      價金分配請求權」，於系爭房地出售前，該請求權行使受
      限制。而被告尚未出售系爭房地為客觀事實，原告依何法
      律規定或契約約定，而得請求被告處分系爭房地？處分系
      爭房地條件為何？若原告無要求被告處分系爭房地變現之
      權利，如何請求被告分配買賣價金？再者，兩造離婚協議
      第1條第2項係約明「售出後實收之金額均分『成』四等份。
      」，並非「售出後實收之金額均分『或』四等份。」，此觀
      協議書記載文字及前後文義自明，原告硬將之曲解為「均
      分或四等份」，實為遷強，不足採信。
（二）被告所有系爭房地讓新光商業銀行設定600萬元最高限額
      抵押權之時間為110年3月10日，抵押貸款至今均正常還款
      ，屬一般財產處分運用，且之所以讓新光銀行設定600萬
      元最高限額抵押權，係被告於92年6月5日買受取得系爭房
      地所有權後，即以系爭房地於92年6月5日向臺灣土地銀行
      貸款而設定最高限額抵押權，再於100年12月8日另向臺南
      市農會借款以清償積欠臺灣土地銀行之抵押債務，而讓臺
      南市農會設定最高限額抵押權，繼於109年8月19日為向新
      鑫股份有限公司借款而設定抵押權，嗣於110年3月10日改
      向新光商業銀行借款清償積欠新鑫股份有限公司、臺南市
      農會（於101年6月27日更名為臺南市臺南地區農會）之抵
      押債務，而讓新光商業銀行設定600萬元最高限額抵押權
      。被告110年3月10日向新光商業銀行抵押貸款係借新還舊
      ，非如原告主張之增加系爭房地負擔致損害其權利。如原
      告得請求被告分配出售系爭房地所得價款，依離婚協議第
      1條第2項後段約定，原告亦應自所分配價金償還被告購買
      系爭房地時原告向被告母親貸借之98萬元等語。
三、本院得心證之理由：　　
（一）原告主張兩造於105年2月20日簽訂離婚協議書，協議書中
      並約定「女方所有坐落臺南市○○區○○○街00巷00號之房地
      經雙方協議將方地出售，售出後實收之金額均分成四等份
      」等情，業據原告提出離婚協議書影本及附表所示不動產
      第一類登記謄本等資料為據，且為被告所不爭執，堪信為
      真實。
（二）按當事人互相表示意思一致者，無論其為明示或默示，契
      約即為成立，民法第153條第1項定有明文；故當事人間合
      法締結之契約，雙方均應受其拘束，除兩造同意或有解除
      原因發生外，不容一造任意反悔請求解約，此即當事人契
      約自由原則。又按解釋意思表示，應探求當事人之真意，
      不得拘泥於所用之辭句，民法第98條定有明文；故當事人
      受其意思表示拘束之真義按解釋契約，應於文義上及論理
      上詳為推求，以探求當事人立約時之真意，並通觀契約全
      文，斟酌訂立契約當時及過去之事實、交易上之習慣等其
      他一切證據資料，本於經驗法則及誠信原則，從該意思表
      示所根基之原因事實、主要目的、經濟價值、社會客觀認
      知及當事人所欲表示之法律效果，作全盤之觀察，以為判
      斷之基礎，不能徒拘泥字面任意推解致失其真意。經查：
　　⒈本件被告雖辯稱原告無從依兩造間離婚協議，請求被告處
      分附表所示不動產云云，然稽之系爭離婚協議書既已明確
      約定「雙方協議」將被告所有臺南市○○區○○○街00巷00號
      之房地出售，可認原告主張依系爭離婚協議書，請求被告
      出售附表所示之不動產，自係依雙方契約協議之內容行使
      權利，於法自屬有據。
　　⒉再者，依系爭離婚協議書內容，雙方僅協議將被告所有臺
      南市○○區○○○街○○巷○○號之房地出售，售出後實收之金額
      均分成四等分，然並未約定將該等金額歸屬於何人，然稽
      之上開約定既係在離婚協議書中財產之歸屬欄內，即屬夫
      妻對離婚後財產分配之協議，且兩造於本院審理時，又均
      不爭執該四等分應分歸兩造及兩造所生之2名所生未成年
      子女所有，故原告主張對該出售不動產後所均分之四等分
      實收之售屋款項有分配權利，自屬有據。
　　⒊又原告雖另主張於系爭不動產變賣後，被告應給付系爭不
      動產變賣所得價金4分之1計算之金額予原告，並不得扣除
      抵押債權金額云云。然由本件係兩造於離婚時，在離婚協
      議書中財產之歸屬欄內為該等約定，則其性質無異屬夫妻
      剩餘財產差額分配之約定，而基於計算夫妻剩餘財產應就
      婚後財產扣除婚姻存續所負債務之規定以觀，關於上開兩
      造間所約定之「實收」解釋，除須扣除因交易系爭不動產
      所支出之相關必要稅費外，尚應扣除被告以系爭不動產所
      設定擔保之債務，且因雙方於離婚協議時並未指定基準日
      ，故關於系爭不動產出售價款及所設定擔保債務等之計算
      ，均應以賣出時為準。故本件原告所得請求被告交付之數
      額，自應為扣除相關稅費及系爭不動產設定擔保之債務等
      後，被告所實收金額4分之1計算之款項。
　　⒋至被告雖另抗辯兩造間另有協議，原告應自所分配價金，
      償還被告購買系爭房地時原告向被告母親貸借之98萬元等
      情。惟因上開雙方間之約定與本件原告所請求之事項，並
      無同時履行抗辯之情存在，且被告亦須待系爭不動產出售
      或變賣後，始負履行上開給付原告實收金額4分之1款項之
      義務，故被告此部分所辯，即與本件應審酌調查之事項無
      涉，附此指明。
（三）綜參上情，本件原告依兩造間離婚協議書之約定，請求被
      告所有如附表所示之不動產應予變賣，被告並應將不動產
      變賣價金之實收金額4分之1交付予原告，為有理由，應予
      准許；逾此部分之請求，則無理由，應予駁回。
四、本件事證已臻明確，兩造其餘攻擊防禦方法及所提之證據，
    於判決結果均不生影響，爰不一一論列，併此敘明。
丙、結論：依家事事件法第51條、民事訴訟法第79條，判決如主
    文。
中　　華　　民　　國　　111 　年　　10　　月　　25　　日
                   家事法庭     法  官  楊佳祥
正本係照原本作成。
如對本判決上訴，須於判決送達後20日之不變期間內，向本院提
出上訴狀。如委任律師提起上訴者，應一併繳納上訴審裁判費。
中　　華　　民　　國　　111 　年　　10　　月　　25　　日
                                書記官  許哲萍
附表
編號     不 動 產 明 細 1 臺南市○○區○○段0000○0地號土地 2 臺南市○○區○○段0000○號建物